【裁判字號】    87,易,6215
【裁判日期】    890703
【裁判案由】    竊佔
【裁判全文】
臺灣高雄地方法院刑事判決                        八十七年度易字第六二一五號
    公訴人  臺灣高雄地方法院檢察署檢察官
    被  告  丁○○
    被  告  丙○○
右列被告因竊佔案件，經檢察官提起公訴（八十七年度偵續字第二二六號），本院判
決如左：
    主  文
丁○○意圖為自己不法之利益，而竊佔他人之不動產，處拘役伍日，緩刑貳年。
丙○○意圖為自己不法之利益，而竊佔他人之不動產，處拘役拾伍日，緩刑貳年。
    事  實
一、丁○○、丙○○均無任何前科紀錄。
二、丁○○於民國八十三年間，因其所居住之高雄縣田寮鄉鹿埔村尚無自來水可供使
    用，而位於其住處（高雄縣田寮鄉○○村○○路鹿南巷十六號）附近、為戊○與
    其他人共有之「高雄縣田寮鄉○○○段一三二之一地號之土地」（戊○持分為五
    十四分之三），則為高低起伏不一山陵地，其中一處地面略為平整原供作曬穀場
    ，曬穀場旁有一地面低陷凹下之處（如本院卷八九頁編號十一照片所示），高度
    略低於曬穀場。丁○○為貯水使用，竟意圖為自己不法之利益，基於竊佔之故意
    ，於當（八十三）年某日，僱請某不詳姓名之成年男子以怪手在曬穀場旁之「低
    陷凹下處」修築小土堤而構築水池（註：即曬穀場之地勢較高，故即以之作為水
    池之一邊，其餘水池之各邊則係以士堤圍成）後，貯水使用，而竊佔戊○與其他
    人共有如附圖一之Ａ所示總計三九九平方公尺之土地，嗣於八十六年間某日始拆
    除，惟迄今仍因和解條件有差異致未能與戊○達成和解。
三、丙○○世居之高雄縣田寮鄉○○路十六號房屋（重編前之原門號為高雄縣田寮鄉
    ○○路五十六號），原即有如附圖二Ｂ２所示之十平方公尺，係坐落在毗鄰、為
    戊○與其他人共有之「高雄縣田寮埔段一三二之一地號之土地」上（詳細占用時
    間已不可考，惟已逾十五年以上）。八十二年間某日，因上開房屋老舊而拆除重
    建，丙○○竟意圖為自己不法之利益，基於竊佔之故意，僱請不知情之多位年籍
    不詳工人（確切人數已不可考），逾越原舊屋之坐落範圍重建，致重建後之新屋
有附圖二Ｂ１（即斜線部分）所示八平方公尺，係新占用上開「高雄縣田寮鄉○○○段一三二之一地號之土地」搭建，而竊佔戊○與其他人共有之上開八平方公
    尺土地（註：舊屋原占用之十平方尺土地，新屋亦仍有占用）。
四、案經戊○訴由台灣高雄地方法院檢察署檢察官偵查起訴。
    理  由
一、訊據被告丁○○於本院調查、審理時，業就右揭事實供承不諱；另訊據被告丙○○則坦承占用如附圖二Ｂ１（斜線部分）所示之土地，惟辯稱：伊係依舊屋原址
    重建，故應已占用達十五年以上云云。
二、經查：
    （一）、就丁○○被訴部分：
            １、被告丁○○坦承占用前揭土地構成貯水池，暨明知該地係他人所有
                （參本院卷一一二頁丁○○筆錄），復有高雄縣路竹鄉地政事務所
                土地複丈成果圖、現場照片、土地登記簿謄本在卷可佐，故被告竊
                佔如附圖一之Ａ所示之土地，堪予認定。
            ２、其次，就上開貯水池，告訴代理人己○○（告訴人之子）指稱「劉
                源春係以怪手將平整之曬穀場向下挖深而構成水池」；丁○○則堅
                稱伊「係在曬穀場旁低陷凹下之處，以怪手修築小土堤而構築貯水
                池」，兩人各執一詞。而公訴人以告訴代理人己○○（告訴人之子
                ）及證人盧茂田之證詞而認定「水池係挖曬穀場而成」然：
                １、告訴人戊○、告訴代理人己○○與證人盧茂田均僅空言指稱曬
                    穀場現有面積較原有面積為小，然均未能舉出諸如照片、資料
                    、文件等物證證明原曬穀場之確切面積及範圍。況證人盧茂田
                    係四十四年八月六日生，而自其約七、八歲左右即已搬離田寮
                    鄉鹿埔村，未再住於該地（參本院卷一○七頁、一○八頁證人
                    盧茂田筆錄），故證人盧茂田既已三十餘年未住於該地，衡情
                    難認其記憶無誤及正確知悉系爭地地變動之真正明細，故本院
                    自難遽而採信盧茂田、戊○、己○○之說詞。
                ２、再則，「甲○○（現任田寮鄉公所秘書）於民國七十幾年間曾
                    到過系爭曬穀場；而乙○○（現任鹿埔村村長；四十六年十一
                    月十二日生）小時侯則常到該地附近放羊。依甲○○及乙○○
                    之印象，現今所存之曬穀場面積較渠等兩人以前所見為小」等
                    情，雖經甲○○及乙○○兩人於八十九年間親自到現場查看後
                    ，於本院訊問時結證在卷（參本院八十九年六月十九日筆錄）
                    。但甲○○及乙○○亦均證稱「不知丁○○挖水池時，該曬穀
                    場之面積多大」（同上開筆錄），則渠等既均無法明確說明「
                    丁○○挖水池時，該曬穀場之面積」及「縱曬穀場有縮小，縮
                    小之位置是否即為水池處」，則本院同樣不能僅以渠等欠明確
                    之記憶遽認「水池係挖曬穀場而成」。更況且，系爭土地之地
                    質與田寮鄉「月世界」之地質近似，田寮鄉之地質容易自然流
                    失等情，業據乙○○及甲○○證述在卷（參本院八十九年六月
                    十九日筆錄、八十九年五月十六日筆錄）；洪文慶更證稱：因
                    會自動流失，故印象中村中很多山頭，伊小時侯所見與現在所
                    見均已不同，若依伊自己之判斷，現在曬穀平台縮小，也可能
                    自動流失所致等語（詳參本院卷一○六頁筆錄）。從而，縱認
    曬穀場確有縮小，本院實亦不能排除自然流失之可能。再參酌
                    「曬穀場旁原確有處地低陷凹下之處」，此於本院八十九年六
                    月十九日庭訊時經己○○自承暨盧茂田、乙○○、甲○○一致
                    證述在卷（註：即僅凹陷處之面積，是否與本院卷八九頁編號
                    十一號照片所示之現狀相同，告訴代理人有所爭執，而證人無
                    法明確證述而已）。故告訴人及公訴人既均未舉積極證據，則
                    本於「被告並無自證無罪之義務」之法理，本院難認系爭貯水
                    池係丁○○以怪手挖掘曬穀場而成。
            ３、又本案前經調解，此經證人甲○○證述在卷。而被告稱係因告訴人
                要價太高，又伊根本未挖掘曬穀地無須將凹陷處回填土壤，況且若
                要回填則須花費近百萬元，致伊實無法答應告訴人之條件等語。告
                訴代理人己○○已稱係要求被告賠償伊十五萬元，否則要求回填（
                參本院卷一○六頁）；而系爭士地於八十九年間之公告地價為每平
                方尺三三○元，告訴人戊○之持分僅五十四分之三（參本院卷七三
                頁之土地登記謄本），則被告占用三九九平方尺，依八十九年之地
                價共應為十三萬一千六百七十元，告訴人既僅占持分五十四分之三
                （依公告現值為七千三百十五元），卻未能邀其他共有人一同出面
                ，或出具其他共有人之同意書，則應認被告所稱未能和解係告訴代
                理人索賠之價格過高，並非意不賠為可信，併此述明。
            綜上所述，事證明確被告丁○○之犯行堪予認定。
    （二）、就丙○○被訴部分：
            １、被告現所居住之高雄縣田寮鄉○○路十六號房屋（即附圖二之虛線
                所圍成之長方形），共有十八平方公尺係坐落在毗鄰、為戊○與其
                他人共有之「高雄縣田寮埔段一三二之一地號之土地」上（即如附
                圖一之Ｂ所示；即附圖一之Ｂ１Ｂ２所示），此經被告供認在卷，
                復有高雄縣路竹鄉地政事務所土地複丈成果圖、現場照片、土地登
                記簿謄本在卷可佐，自堪信為真實。故本案所應查明，僅為「被告
                占用該十八平方公尺土地是否均已逾十五年」。
            ２、其次，被告辯稱新屋係按舊屋之原址重建，故如附圖二Ｂ１所示（
                即斜線部分）土地，係在舊屋之範圍內；告訴人則堅稱新屋並未照
                舊屋之原址興建，惟雙方均未能提出相關諸如照片等物證或資料以
                資佐證（本院八一頁筆錄）。然被告並未將原有之舊屋全部折除，
                故在新建之樓屋旁所留之藍色小屋（即本院卷八六頁照片１所示藍
                色牆壁之房屋；下簡稱「藍色小屋」），即為未折除之舊屋（參本
                院八十九年五月十六日丙○○、戊○、證人盧世安筆錄）。而證人
                盧世安並結證稱「已折除之舊屋」與「藍色小屋」面臨馬路之一側
                之房屋牆壁，係在同一直線上（參本院八十九年五月十六日丙○○
                、戊○、證人盧世安筆錄）。然本院實地勘驗結果，該「藍色小屋
                」與「新建之房屋」，在面臨馬路之一側之房屋牆壁並非在同一直
                線上（如本院卷八六頁照片２所示），故足見被告「重建後之新屋
                」與「已折除之舊屋」之邊線並不相同；且足信且「已折除之舊屋
                面臨馬路側之原邊線」與「新建房屋面臨馬路側之原邊線」間之土
          地（即附圖二Ｂ１所示，即斜線部分之八平方公尺土地）即為被告
                拆除舊屋後興建新屋時所新占用之土地。
           ３、至於「新建房屋」所占用如附圖二Ｂ２所示之十平方公尺土地（即
               十八平方公尺減斜線部分之八平方公尺土地），則為舊屋折除前即
               已占用之土地。而參酌該屋自五十七間即已起徵房屋稅（參八十六
               年偵字第二五七四七號卷第八十二頁房屋稅籍證明書），暨證人盧
               世安及告訴人戊○均稱原舊屋折剩之上開「藍色小屋」，已建一、
               二十年以上等語（參本院卷八十九年五月十六日筆錄），堪信原舊
               屋占用如附圖二Ｂ２所示之十平方公尺土地，應已逾十五年以上，
               併此述明。
          綜上所述 ，事證明確，被告犯行堪予認定。
三、核被告丁○○、丙○○所為，均係犯刑法第三百二十條第二項之竊佔罪。又被告
    丁○○、丙○○分別利用不知情之工人施工，均為間接正犯。爰審酌被告兩人均
    無任何前科紀錄，有台灣高雄地方法院檢察署刑案資料查註紀錄表在卷可佐，品
    性尚稱良好，及參酌被告兩人各自占用之時間長短（丁○○已停止系爭土地作為
    水池，丙○○迄今則使用中）與面積大小，且被告兩人雖占用同一地號土地，但
    丙○○所占為平地，而丁○○占用之土地則係如本院卷八九頁照片十一所示較偏
    僻荒涼之山坡地等情，暨本案雖迄未能達成和解，但分別係因告訴人索價與被告
    之出價間有差異及告訴人未邀得全部共有人出面，被告丙○○擔心賠償告訴人後
    再遭其他人追償所致（參本院卷一○八頁甲○○筆錄），並非被告無意和解，另
    併審酌被告之犯罪手段、目的、所生危害、犯罪後之態度，暨其他一切情狀，分
    別量處如主文所示之刑。又被告二人前均未曾受有期徒刑以上刑之宣告，因一時
    失慮，偶罹刑典，經此刑之宣告後，應知警惕而無再犯之虞，本院因認均以暫不
    執行其刑為當，各予以宣告緩刑二年，用啟自新。
四、公訴意旨另以：丁○○另占用如附圖二Ｂ２所示之十平方公尺土地建屋居住，暨
    占用如附圖一之Ｃ所示八八平方公尺土地，作為羊棚使用（註：附圖二Ｂ２所示
    之十平方公尺土地及附圖一之Ｃ所示八八平方公尺土地，均位於「高雄縣田寮鄉
    ○○○段一三二之一地號之土地」）。訊據被告丙○○則辯稱伊使用上開二地已
    地逾十五年等語。經查：
    （一）、法定刑三年以上十年未滿有期徒刑之罪，其追訴權時效為十五年，刑法
            第八十條第一項第二款定有明文，又刑法第三百二十條第二項之竊佔罪
            ，為最重本刑五年以下之罪，故其追訴權時效應為十五年。再則竊佔罪
            為既成犯，竊佔行為於竊佔當時即已完成，是其追訴權時效應自竊佔行
            為完成時起算。
    （二）、１、如前所述，如附圖二Ｂ２所示之十平方公尺土地，係被告舊屋折除
                前即已占用，並已逾十五年以上。
           ２、就如附圖一之Ｃ所示八八平方公尺土地，是否已占用逾十五年以上
                ，被告及告訴人各執一詞，惟均未能舉出諸如照片等確切之物證以
                實其說。而公訴人則係以「依告訴人所提出之照片，羊棚之水泥地
                板看係起來甚新」為由，而指該羊棚應非五十七間所建。然本院至
                現場勘驗時，該羊棚之屋頂實甚老舊（如本院八七頁照片５、７所
                示），且證人田寮鄉公所秘書甲○○亦證稱：詳細時雖不記得，但
                該羊棚應已建約二十年以上等語（參本院卷八二頁筆錄），而衡諸
                告訴人為甲○○之表舅，且就法官所詢另一問題即「已折除之舊屋
                與藍色小屋，面臨馬路之一側之房屋牆壁是否係在同一直線上？」
                一事，則答稱「伊並不清楚」，而未故為有利於被告之證述，堪信
                甲○○應訊時並無偏坦被告之可能，足堪採信。再則，甲○○並結
                證稱：田寮鄉鄉下地方有些養羊之羊堋會因原有支架老舊而抽換新
                支架之情形等語（本院卷八二頁），而其證詞實亦與生活常情不相
                違背，故本院萬難以「羊棚之水泥地面及支架新舊」，遽而推認「
                整座羊應均為新建」，故檢察官所舉之理由實不足採為不利於被告
                之證據。稽諸上開說明，自應認被告占用除棚應已逾十五年。
    綜上所述，丙○○占用用如附圖二Ｂ２所示之十平方公尺土地及如附圖一之Ｃ所
    示八八平方公尺土地，均已逾十五年，原應諭知免訴判決，然公訴人認與前揭有
    罪部分有裁上一罪之關係，故不另知免訴之判決。
據上論斷，應依刑事訴訟法第二百九十九條第一項前段，刑法第三百二十條第二項、
第七十四條第一款，罰金罰鍰提高標準條例第一條前段，判決如主文。
本案經檢察官李門騫到庭執行職務。
中      華      民      國    八十九    年      七       月     三      日
                                臺灣高雄地方法院刑事第六庭
                                    法  官  洪碩垣
右正本證明與原本無異。
如不服本判決，應於判決送達後十日內，向本院提出上訴狀。
                                    書記官  高惠珠
中      華      民      國    八十九    年      七      月    十四      日
附錄本案論罪科刑法條
中華民國刑法第三百二十條 (普通竊盜罪、竊佔罪)
意圖為自己或第三人不法之所有，而竊取他人之動產者，為竊盜罪，處五年以下有期
徒刑、拘役或五百元以下罰金。
意圖為自己或第三人不法之利益，而竊佔他人之不動產者，依前項之規定處斷。
前二項之未遂犯罰之。


司法院資訊處製作；財團法人民間司法改革基金會備份。
